臺灣新北地方法院刑事判決
110年度審訴字第1471號
公  訴  人  臺灣新北地方檢察署檢察官
被      告  程煒淯




               
上列被告因詐欺案件，經檢察官提起公訴（110年度偵字第40129
號），被告於準備程序中對被訴事實為有罪陳述，本院合議庭裁
定由受命法官獨任行簡式審判程序，並判決如下：
　　主　文
程煒淯犯三人以上共同冒用公務員名義詐欺取財罪，處有期徒刑
壹年捌月。未扣案之犯罪所得新臺幣貳仟元沒收，於全部或一部
不能沒收或不宜執行沒收時，追徵其價額。
　　事　實
一、程煒淯於民國110年5月間，加入真實姓名、年籍不詳通訊軟
    體微信暱稱「七星」等人所屬詐欺集團（所涉參與犯罪組織
    部分業經臺灣高雄地方檢察署檢察官另案提起公訴，現由臺
    灣高雄地方法院以110年度金訴字第243號審理中），擔任收
    取贓款之車手，其等即共同意圖為自己不法之所有，基於三
    人以上共同冒用公務員名義詐欺取財之犯意聯絡，於110年5
    月4日12時36分許，由該詐欺集團不詳成員自稱健保局人員
    、檢察官等公務員，撥打電話向彭麗妘佯稱：其健保卡及身
    分資料遭人冒用開立銀行帳戶並作為人頭帳戶供不法使用而
    涉嫌外交官綁架案，且其銀行帳戶內已有新臺幣（下同）2,
    000萬元之贓款匯入，為配合辦案，需領取名下銀行帳戶內
    之款項交給指定之人保管云云，致彭麗妘誤認其涉及刑事犯
    罪而陷於錯誤，依詐欺集團成員指示，先後於110年5月12日
    10時13分許、翌（13）日10時許，前往新北市○○區○○路000
    號前、同路109號巷弄內，分別將現金49萬元、76萬元（合
    計125萬元）交付依「七星」指示至上述地點收款之程煒淯
    （起訴書誤載為「於5月12日9時許、12時許，在新北市○○區
    ○○路000號前及109號巷弄內，交付32萬元、17萬元、11萬元
    、35萬元及30萬元給程煒淯」，業經公訴檢察官當庭補充更
    正），程煒淯取得上開款項後，再依「七星」指示至臺北市
    某麥當勞內將贓款全數交付該詐欺集團收水成員。嗣彭麗妘
    發現受騙報警處理，經警調閱相關監視器錄影畫面後，始循
    線查悉上情（同案被告楊承文被訴於110年5月4日14時20分
    許、同年月7日11時13分許、同年月10日10時52分許，收取
    彭麗妘遭同一詐欺集團以相同手法騙取款項3次共計520萬元
    所涉加重詐欺取財部分，由本院另行審結）。
二、案經彭麗妘訴由新北市政府警察局永和分局報告臺灣新北地
    方檢察署檢察官偵查起訴。
　　理　由
一、按除被告所犯為死刑、無期徒刑、最輕本刑為3年以上有期
    徒刑之罪或高等法院管轄第一審案件者外，於第一次審判期
    日前之準備程序進行中，被告先就被訴事實為有罪之陳述時
    ，審判長得告知被告簡式審判程序之旨，並聽取當事人、代
    理人、辯護人及輔佐人之意見後，裁定進行簡式審判程序，
    刑事訴訟法第273條之1第1項定有明文。經核本件被告所犯
    係死刑、無期徒刑、最輕本刑為3年以上有期徒刑以外之罪
    ，其於準備程序中就被訴之事實為有罪陳述，經法官告知簡
    式審判程序之旨，並聽取公訴人及被告之意見後，本院合議
    庭依刑事訴訟法第273條之1第1項規定，裁定由受命法官獨
    任進行簡式審判程序，合先敘明。
二、上揭犯罪事實，業據被告程煒淯於本院審理時坦承不諱，核
    與證人即告訴人彭麗妘於警詢時證述之情節相符，復有被告
    取款路線監視器錄影畫面翻拍照片31張、告訴人之內政部警
    政署反詐騙諮詢專線紀錄表、新北市政府警察局永和分局新
    生派出所受（處）理案件證明單、受理各類案件紀錄表、板
    信、華南、合作金庫銀行存摺封面暨內頁影本各1份、告訴
    人與詐欺集團成員間手機通話紀錄畫面翻拍照片7張、監視
    器錄影光碟1片（見偵卷第27頁至第28頁、第29頁至第31頁
    、第35頁、第37頁至第39頁、第40頁至第41頁、第42頁、第
    43頁及證物袋）附卷可稽，足認被告前揭自白與事實相符。
    本件事證明確，被告前開犯行堪予認定，應予依法論科。
三、論罪科刑：
　㈠核被告所為，係犯刑法第339條之4第1項第1款、第2款之三人
    以上共同冒用公務員名義詐欺取財罪。
　㈡按共同實行犯罪行為之人，在共同意思範圍以內，各自分擔
    犯罪行為之一部，彼此協力、相互補充以達其犯罪之目的者
    ，即應對於全部所發生之結果，共同負責，故不以實際參與
    犯罪構成要件行為或參與每一階段之犯罪行為為必要。又共
    同正犯之意思聯絡，原不以數人間直接發生者為限，即有間
    接之聯絡者，亦包括在內（最高法院107年度台上字第4444
    號判決意旨參照）。本件依卷內事證可知本案詐欺集團於詐
    欺犯行之分工精細，分別有實施詐術之電話機房人員、在報
    紙刊登應徵車手廣告之人、指揮車手之人（如微信暱稱「七
    星」等人）、拿取受騙財物之車手人員（如被告、同案被告
    楊承文等人）、向車手收取詐騙所得之收水人員（如至臺北
    市某麥當勞向被告收贓之人）等各分層成員，以遂行本件犯
    行而牟取不法所得，集團成員間固未必彼此有所認識或清楚
    知悉他人所分擔之犯罪分工內容，然此一間接聯絡犯罪之態
    樣，正係具備一定規模犯罪所衍生之細密分工模式，參與犯
    罪者透過相互利用彼此之犯罪角色分工，而形成一個共同犯
    罪之整體以利犯罪牟財。職是之故，被告既對參與詐欺集團
    而遂行本案詐欺犯行有所認知，堪認其等對集團成員上下游
    彼此間係透過分工合作、互相支援以完成詐欺取財之犯罪行
    為一節當亦有所預見，則其等既係以自己共同犯罪之意思，
    相互支援及分工合作，以達上揭犯罪之目的，自應就所參與
    犯罪之全部犯罪結果共同負責，而應論以共同正犯，其理至
    明。至被告縱使未與集團上下游其他成員謀面或直接聯繫，
    亦未明確知悉集團內其他成員身分、所在及精細分工，彼此
    互不認識，亦不過係詐欺集團細密分工模式下之當然結果，
    自無礙於被告仍屬本案共同正犯之認定。是被告與「七星」
    及其他不詳詐欺集團成員間（不包含為平行關係之其他取款
    車手楊承文），就本案犯行有犯意聯絡及行為分擔，應論以
    共同正犯。
　㈢本案詐欺集團成員多次冒充公務員撥打電話對告訴人施用詐
    術，及被告2次收取告訴人遭詐欺款項等行為，均係在密切
    接近之時間、地點實施，並侵害同一告訴人之法益，各行為
    之獨立性極為薄弱，依一般社會健全概念，在時間差距上，
    難以強行分開，在刑法評價上，以視為數個舉動之接續施行
    ，合為包括之一行為予以評價，較為合理，應論以接續犯之
    實質上一罪。
　㈣爰審酌現今社會詐欺事件層出不窮、手法日益翻新，政府及
    相關單位無不窮盡心力追查、防堵，大眾傳播媒體更屢屢報
    導民眾被詐欺，甚至畢生積蓄因此化為烏有之相關新聞，被
    告正值壯年，有謀生能力，竟與本案詐欺集團共同以冒用公
    務員名義之方式實施詐欺取財犯行，破壞社會治安，並造成
    告訴人財物損失，所為應予非難，兼衡其犯罪動機、目的、
    素行、本案負責拿取詐騙贓款之分工情形、犯後坦承犯行之
    態度、告訴人受詐騙之財產損失數額達125萬元，及被告高
    職畢業之智識程度，自陳業工、已婚、不需扶養他人、經濟
    狀況勉持之生活情形（見被告個人戶籍資料、本院卷第98頁
    ）等一切情狀，量處如主文所示之刑。
四、沒收：
  ㈠按犯罪所得之沒收、追繳或追徵，在於剝奪犯罪行為人之實
    際犯罪所得（原物或其替代價值利益），使其不能坐享犯罪
    之成果，重在犯罪者所受利得之剝奪，兼具刑罰與保安處分
    之性質，故無利得者自不生剝奪財產權之問題。因此，即令
    二人以上共同犯罪，關於犯罪所得之沒收、追繳或追徵，亦
    應各按其利得數額負責，並非須負連帶責任（最高法院105
    年度台上字第1156號判決意旨參照）。
  ㈡被告於本院審理時陳稱：加入本案詐欺集團收取贓款是為抵
    償賭債8萬元，但不知道收取本案贓款可以抵多少債務，「
    七星」只說等到債務抵償完後會告知，另收款1趟可領1,000
    元車馬費，本案我總共領到2,000元車馬費等語（見本院卷
    第89頁），卷內復無其他事證足資認定被告實際犯罪所得，
    自應採取最有利於被告之認定即其本案犯罪所得為2,000元
    ，未據扣案，且未實際合法發還或賠償告訴人，宣告沒收亦
    無過苛、欠缺刑法上之重要性、犯罪所得價值低微，或為維
    持受宣告人生活條件之必要等情形，自應依刑法第38條之1
    第1項前段規定宣告沒收，並依同條第3項規定諭知於全部或
    一部不能沒收或不宜執行沒收時，追徵其價額。
據上論斷，應依刑事訴訟法第273條之1第1項、第299條第1項前
段，判決如主文。
本案經檢察官陳雅詩提起公訴，檢察官林亭妤到庭執行職務。
中　　華　　民　　國　 111　　年　　 2　　月　　15　　日
　　　　　　　　　刑事第二十三庭　法　官　藍海凝　
上列正本證明與原本無異。
如不服本判決，應於判決送達後20日內敘明上訴理由，向本院提
出上訴狀 (應附繕本) ，上訴於臺灣高等法院。其未敘述上訴理
由者，應於上訴期間屆滿後20日內向本院補提理由書「切勿逕送
上級法院」。
　　　　　　　　　　　　　　　　　書記官　羅婉嘉
中　　華　　民　　國　 111　　年　　 2　　月　　15　　日
附錄本案論罪科刑法條全文：
中華民國刑法第339條之4
犯第339條詐欺罪而有下列情形之一者，處1年以上7年以下有期
徒刑，得併科1百萬元以下罰金：
一、冒用政府機關或公務員名義犯之。
二、三人以上共同犯之。
三、以廣播電視、電子通訊、網際網路或其他媒體等傳播工具，
　　對公眾散布而犯之。
前項之未遂犯罰之。